臺灣高等法院民事判決
110年度上字第930號
上  訴  人  費菲    
訴訟代理人  黃仕翰律師
            柯晨晧律師
被  上訴人  蔡漢忠  
訴訟代理人  陳建偉律師
            林筠傑律師

上列當事人間請求清償借款事件，上訴人對於中華民國110年5月
17日臺灣士林地方法院109年度訴字第1411號第一審判決提起上
訴，本院於111年5月31日言詞辯論終結，判決如下：
    主      文
一、原判決關於駁回上訴人後開第二項之訴及該部分假執行之聲
    請，暨該訴訟費用負擔之裁判均廢棄。 
二、被上訴人應給付上訴人人民幣肆拾伍萬元，及自民國一百零
    九年七月九日起至清償日止，按年息百分之五計算之利息。
三、其餘上訴駁回。
四、廢棄改判部分之第一審訴訟費用，由被上訴人負擔。第二審
    訴訟費用，由被上訴人負擔十分之七，餘由上訴人負擔。
    事實及理由
甲、程序部分：
    按台灣地區人民與大陸地區人民間之民事事件，依台灣地區
    與大陸地區人民關係條例第48條第1項規定，債之契約依訂
    約地之規定。但當事人另有約定者，從其約定。本件上訴人
    為大陸地區人民，主張被上訴人在台灣地區以微信通訊軟體
    向其借款，乃依消費借貸、不當得利之法律關係，請求返還
    款項，兩造合意以台灣地區法律為準據法(見原審卷第140頁
    背面)，則本件之準據法自應適用我國法律，合先敘明。　
乙、實體部分：
一、上訴人主張：被上訴人分別於民國108年1月18日、19日及同
    年3月13日向伊借款共計人民幣（下同）65萬元(金額詳如附
    表)，伊已如數匯入被上訴人所指定如附表所示之帳戶(下合
    稱系爭匯款)，經伊定期催告期滿後迄未清償；倘認兩造間
    無借貸關係，被上訴人無法律上原因，受領上開款項，亦應
    返還該利得等情。爰先位依民法第478條規定，備位依民法
    第179條規定，求為命被上訴人如數給付，並加計自起訴狀
    繕本送達翌日起算法定遲延利息之判決。
二、被上訴人則以：兩造間前有業務合作關係，本有金錢往來，
    附表編號1之匯款係折讓款、傭金或貨款，編號2、3則已不
    復記憶，上訴人未舉證兩造間有消費借貸之合意及伊無法律
    上原因受領系爭匯款等語，資為抗辯。
三、原審判決上訴人全部敗訴，上訴人提起上訴，其聲明：㈠原
    判決廢棄。㈡被上訴人應給付上訴人65萬元，及自起訴狀繕
    本送達翌日起至清償日止按年息百分之5計算之利息。㈢願供
    擔保請准宣告假執行。被上訴人答辯聲明：㈠上訴駁回。㈡願
    供擔保請准宣告免為假執行。
四、上訴人主張：其先後於108年1月18日、19日及同年3月13日
    ，各匯款20萬元、25萬元、20萬元至附表所載之帳戶一情，
    有招商銀行股份有限公司(下稱招商銀行)電子回單在卷可憑
    (見本院卷第93頁、第96頁、第99頁)，堪可認定。至上訴人
    主張兩造間就系爭匯款存在消費借貸之法律關係，若消費借
    貸不成立，被上訴人受有款項即無法律上原因等語，則為被
    上訴人所否認，並以前揭情詞置辯。茲就兩造之爭點，說明
    本院之判斷如下：
　㈠上訴人並未證明兩造就系爭匯款有消費借貸合意：
　⒈按稱消費借貸者，於當事人間必本於借貸之意思合致，而有 
    移轉金錢或其他代替物之所有權於他方之行為，始得當之。
     是以消費借貸，因交付金錢之原因多端，除有金錢之交付
    外 ，尚須本於借貸之意思而為交付，方克成立。
  ⒉上訴人主張附表編號1款項係基於兩造間消費借貸之合意而為
    給付云云，提出兩造間之微信對話紀錄、招商銀行電子回單
    為證（見原審卷第45頁背面-46頁)。惟，據證人即被上訴人
    之子蔡維欣證稱：被上訴人有入股上訴人在大陸地區設立之
    公司，伊則代表被上訴人設立之忠威企業有限公司（下稱忠
    威公司）與上訴人之公司有業務上往來，忠威公司有向上訴
    人之公司購買ICR商品，亦會介紹客戶予上訴人，上訴人有
    允諾給付報酬，但細節要問被上訴人；忠威公司在大陸地區
    無法開設帳戶，但在大陸地區有業務往來，所以忠威公司在
    大陸地區與客戶往來均係使用伊、伊兄長以及被上訴人之大
    陸個人帳戶，因被上訴人有介紹客戶予上訴人，上訴人匯入
    伊帳戶之金錢(即附表編號1)可能係傭金，但亦可能係忠威
    公司代上訴人先給付台灣廠商之款項，上訴人之後再返還予
    忠威公司，因忠威公司內帳很亂，伊想不起匯款之原因。忠
    威公司雖介紹客戶予上訴人所經營之公司，但上訴人係以個
    人帳戶匯款給付傭金，並不會使用上訴人之公司帳戶等語(
    見本院卷第146-148頁)；上訴人亦自承其所經營之釩德電子
    有限公司（下稱釩德公司）與忠威公司為合作關係，並提出
    微信通訊軟體之對話紀錄，證明曾向被上訴人催討貨款等情
    (見本院卷第74頁、第79-85頁)，堪認蔡維欣在大陸地區所
    申設之帳戶係提供予忠威公司在大陸地區收、付款項使用，
    再佐以兩造間於108年1月18日之對話記錄(見原審卷第45頁
    背面-46頁)，被上訴人提供其子蔡維欣之帳號，並稱：「在
    不影響你財務周轉下」，上訴人匯款後請被上訴人確認查收
    ，被上訴人係稱：「感謝，生疏了，別就總了，腫不了，瘦
    了，忙完再跟你談」等語，則被上訴人辯稱附表編號1之款
    項係屬兩造開設公司業務往來之折讓款、傭金或貨款等語，
    即非無憑。至於被上訴人於108年2月14日向上訴人表示：「
    年前感謝伸援手，銘記在心」(見本院卷第79頁)，審諸前後
    文，並無敘及關於附表編號1之匯款一事，自無從認定被上
    訴人係因何事道謝。則上訴人主張附表編號1之款項，係基
    於消費借貸合意為給付云云，並無足採。　　
  ⒊上訴人復主張附表編號2之款項，被上訴人係於108年1月19日
    為借款之要約，其於同年月24日給付借款云云。惟，審諸兩
    造間之微信軟體對話記錄及本院勘驗筆錄(見原審卷第46頁
    、本院卷第212頁、第215頁、第219頁)，兩造於108年1月19
    日並無對話記錄，被上訴人係於同年月24日先提供第三人洪
    小英之帳號，並稱：「25 麻煩你」，上訴人回稱：「好的
    ，佳能的需求可以先給我一下」，被上訴人繼稱：「好」、
    「對方採購價及規格」，上訴人則謂：「不用不用，客戶價
    格不用跟我說，我就了解你接受的價格就好了」、「看了下
    現在餘額不夠，晚點我轉出來給你轉」，被上訴人復稱：「
    好的，麻煩你。鏡頭16.4，ICR4.1以上含稅，台亦鏡頭報價
    12，你要把組裝工資加上」，其後上訴人旋傳送匯款予洪小
    英之招商銀行電子回單予上訴人查看，被上訴人則回覆「感
    恩」等語(見本院第97-98頁、第212頁勘驗筆錄、第215頁、
    第219頁)，則稽之上開對話記錄，兩造係夾雜談論匯款至洪
    小英帳戶與彼此公司業務往來等事，參以上訴人亦自承前開
    對話係關於產品訂購，價格另外再議，但規格需先確認，與
    兩造間有無借款無關等語(見本院卷第255頁)，尚無從證明
    兩造間就附表編號2款項有消費借貸之合意，是上訴人主張
    兩造就附表編號2之款項成立消費借貸法律關係云云，並無
    可取。　　
  ⒋又上訴人主張附表編號3之款項，被上訴人係於108年3月13日
    向其借款而為給付云云。惟，審諸兩造於108年3月13日之微
    信軟體對話記錄及本院勘驗筆錄(見原審卷第46頁背面-47頁
    、本院卷第272頁、第275-277頁)，被上訴人係先提供第三
    人林攸貞之帳號予上訴人，並稱：「這個可以，只需開鏡頭
    座」，上訴人回稱：「這個貴」，其後即將林攸貞之帳戶有
    收受20萬元之記錄傳送予被上訴人，且稱：「轉20給你」、
    「今天沒有5」，繼之再傳送上訴人匯款予林攸貞之招商銀
    行電子回單予被上訴人，被上訴人對此未為任何表示，則稽
    之上開對話記錄，亦係夾雜談論被上訴人提供林攸貞帳戶收
    受匯款與彼此公司業務等事，尚無從認定兩造就附表編號3
    之款項有消費借貸合意。上訴人主張兩造就該筆款項有消費
    借貸關係存在云云，核屬無據。
　⒌準此，金錢給付之原因多端，上訴人既未證明兩造就系爭匯
    款有消費借貸意思表示合致，其先位主張依消費借貸法律關
    係請求被上訴人給付65萬元本息，洵非有據。　
  ㈡上訴人依不當得利規定請求被上訴人返還附表之款項，附表
    編號1為無理由，至附表編號2、3，被上訴人未證明其受有
    利益，具法律上原因，上訴人請求返還有理由：　　
　⒈按依不當得利之規定請求受益人返還其所受之利益，依民事
    訴訟法第277條本文規定，原應由主張不當得利返還請求權
    之受損人，就受益人係「無法律上原因」之事實，負舉證責
    任。惟此一消極事實，本質上有證明之困難，尤以該權益變
    動係源自受益人之行為者為然。故類此情形，於受損人舉證
    證明權益變動係因受益人之行為所致後，須由受益人就其具
    保有利益之正當性，即有法律上原因一事，負舉證責任，方
    符同條但書規定之舉證責任分配原則（最高法院109年度台
    上字第2764號判決意旨參照)。又於「指示給付關係」中，
    被指示人係為履行其與指示人間之約定，始向領取人(第三
    人）給付，被指示人對於領取人，原無給付之目的存在。苟
    被指示人與指示人間之關係不存在(或不成立、無效)，被指
    示人應僅得向指示人請求返還其無法律上原因所受之利益，
    至領取人所受之利益，原係本於指示人而非被指示人之給付
    ，即被指示人與領取人間尚無給付關係存在，自無從成立不
    當得利之法律關係(最高法院97年度台上字第176號裁判參照
    )。
　⒉上訴人主張：其受被上訴人指示匯款至其子蔡維欣帳戶，被
    上訴人應證明附表編號1匯款之原因云云，並提出兩造108年
    1月18日之對話記錄為憑(見原審卷第45頁背面，詳參上開㈠⒈
    所載)。審諸該對話記錄，雖可認係由被上訴人提供其子蔡
    維欣之帳號予上訴人匯款，惟被上訴人辯稱該筆款項係屬折
    讓款、傭金或貨款等語，業據證人蔡維欣證稱其個人在大陸
    地區申設之帳戶係供忠威公司收、付款項使用，該筆匯款可
    能係傭金，或係貨款等語，上訴人亦自承兩造間有業務往來
    關係，均已如前述，兩造復不爭執忠威公司係由蔡維欣與被
    上訴人共同經營(見本院卷第106頁)，可見被上訴人提供蔡
    維欣之帳戶係供兩造分別設立之公司間業務往來使用，被上
    訴人就其所辯情節已為相當證明，上訴人復未舉證該筆匯款
    與兩造間之業務關係往來無涉，則上訴人主張其給付欠缺目
    的，被上訴人受有附表編號1之款項構成不當得利，應返還
    該利得本息，即無憑採。
　⒊上訴人復主張：附表編號2、3係依被上訴人指示而匯款予洪
    小英、林攸貞等語，業據本院勘驗廣東省深圳市龍華公證處
    辦理公證時，就上訴人提示其行動電話中微信對話紀錄之錄
    影光碟以及上訴人之微信對話紀錄(見本院卷第212頁、第21
    5頁、第219頁、本院卷第272頁、第275-277頁)，可認被上
    訴人確有提供洪小英及林攸貞之帳號，上訴人再依其指示將
    附表編號2、3之款項匯入洪小英、林攸貞之帳戶，被上訴人
    對此亦不為爭執(見本院卷第273頁)，足認上訴人對於被上
    訴人受利益，致其受有損害之事實已為證明。
　⒋本件上訴人既係依被上訴人之指示，將款項匯入被上訴人所
    指定之洪小英、林攸貞帳戶，兩造間自具給付關係，揆諸首
    揭說明，應由被上訴人就其指示匯款予第三人，具法律上之
    原因負舉證之責，而非由上訴人證明被上訴人受領該給付欠
    缺目的為證明。又被上訴人為忠威公司負責人，如確因與上
    訴人開設之釩德公司間有貨款、傭金、代墊款等業務往來，
    衡情應得提出相關帳冊憑證可供查考，然其就提供上開帳戶
    收受上訴人匯款原因，經本院多次闡明後仍僅泛稱：不復記
    憶，無從確認等語(見本院卷第245頁、第273頁、第310頁)
    ，無正當理由未就其指示上訴人匯款至第三人帳戶之原因為
    真實及完全之陳述，並提出相關事證以供本院審酌。則上訴
    人主張依不當得利法律關係向指示人即被上訴人請求返還該
    部分利得，即屬有據。
　⒌準此，上訴人未證明被上訴人受有附表編號1款項係無法律上
    原因，其備位主張依不當得利法律關係請求被上訴人返還附
    表編號1之匯款云云，即屬無據，不應准許。至附表編號2、
    3之匯款，上訴人已證明係受被上訴人之指示為給付，兩造
    間就該部分具給付關係，而上訴人並未就其指示匯款之原因
    ，並就其具保有利益之正當性即有法律上原因為舉證，上訴
    人備位主張依不當得利請求返還45萬元(即附表編號2、3)，
    為有理由。
  ㈢又給付無確定期限者，債務人於債權人得請求給付時，經其
    催告而未為給付，自受催告時起，負遲延責任。遲延之債務
    ，以支付金錢為標的者，債權人得請求依法定利率計算之遲
    延利息；應付利息之債務，其利率未經約定，亦無法律可據
    者，週年利率為5％，民法第229條第2項、第233條第1項、第
    203條分別定有明文。上訴人備位依不當得利規定請求有理
    由部分，屬不確定期限之債權，且以支付金錢為標的，則上
    訴人請求被上訴人自起訴狀繕本送達翌日即109年7月9日(見
    臺灣新北地方法院卷第57頁)起算法定遲延利息，亦屬有理
    。　　　
五、綜上所述，上訴人備位依民法第179條規定，請求被上訴人
    應給付45萬元本息，為有理由，應予准許，逾此範圍之請求
    ，為無理由，應予駁回。原審就上開應予准許部分，為上訴
    人敗訴之判決，尚有未洽，上訴意旨指摘原判決此部分不當
    ，求予廢棄改判，為有理由，爰予廢棄改判如主文第2項所
    示。至不應准許部分(即上訴人先位依消費借貸為請求及備
    位依不當得利請求附表編號1本息部分)，原審為其敗訴之判
    決及駁回該部分假執行之聲請，經核於法並無不合，上訴意
    旨指摘原判決此部分不當，求予廢棄，非有理由，應予駁回
    。並依民事訴訟法第79條規定，為訴訟費用負擔之判決。
六、本件事證已臻明確，上訴人聲請本院依職權訊問被上訴人等
    語(見本院卷第12頁)，核無調查之必要。兩造其餘之攻擊或
    防禦方法及所用之證據，經本院斟酌後，認為均不足以影響
    本判決之結果，爰不逐一論列，附此敘明。
丙、據上論結，本件上訴為一部有理由、一部無理由，爰判決如
    主文。
中　　華　　民　　國　　111 　年　　6 　　月　　21　　日
                  民事第二十四庭
                        審判長法  官  胡宏文
                              法  官  陳筱蓉
                              法  官  楊雅清
正本係照原本作成。
如不服本判決，應於收受送達後20日內向本院提出上訴書狀，其
未表明上訴理由者，應於提出上訴後20日內向本院補提理由書狀
（均須按他造當事人之人數附繕本）上訴時應提出委任律師或具
有律師資格之人之委任狀；委任有律師資格者，另應附具律師資
格證書及釋明委任人與受任人有民事訴訟法第466 條之1第1項但
書或第2項所定關係之釋明文書影本。如委任律師提起上訴者，
應一併繳納上訴審裁判費。
中　　華　　民　　國　　111 　年　　6 　　月　　21　　日
　　　　　　　　　　　    　　書記官  陳惠娟
附表：
編號 要約日 匯款日 金額（人民幣） 匯款帳戶戶名 1 108年1月18日 108年1月18日 20萬元 蔡維欣 2 108年1月19日 108年1月24日 25萬元 洪小英 3 108年3月13日 108年3月13日 20萬元 林攸貞            總計 65萬元